ACORDAO-COMPLETO-2548324

ACÓRDÃO 5264/2022 ATA 31/2022 - PRIMEIRA CÂMARA

VISTOS, relatados e discutidos estes autos de recurso de reconsideração interposto contra o Acórdão 5385/2021-TCU-Primeira Câmara, 
ACORDAM os Ministros do Tribunal de Contas da União, reunidos em sessão da Primeira Câmara, diante das razões expostas pelo relator, em:
9.1. com fulcro nos arts. 32, inciso I, e 33 da Lei 8.443/1992, conhecer do recurso de reconsideração interposto por Guilherme de Azambuja Lira (XXX.202.217-XX) e Acessibilidade Brasil (05.147.737/0001-55) ;
9.2. quanto ao mérito, negar-lhe provimento;
9.3. retificar a composição de débito constante do subitem 9.2 do Acórdão 5385/2021-TCU-Primeira Câmara, passando a vigorar da seguinte forma:
	Data
	Valor (R$) 
	Débito/Crédito

	2/6/2011
	150.000,00
	Débito

	3/6/2011
	50.000,00
	Débito

	7/6/2011
	49.000,00
	Débito

	29/4/2016
	1.690,90
	Crédito

9.4. dar ciência deste acórdão aos recorrentes, ao Ministério da Saúde, à Controladoria-Geral da União, à Procuradoria da República no Estado do Rio de Janeiro e aos demais interessados.

Recurso de reconsideração interposto contra decisão que julgou irregulares as contas dos responsáveis, com débito e multa, devido a impugnação de despesas com recursos repassados por força de convênio.

Primeira Câmara

Fundo Nacional de Saúde

3. Recorrentes: Guilherme de Azambuja Lira (XXX.202.217-XX) e Acessibilidade Brasil (05.147.737/0001-55)

13.1. Ministros presentes: Jorge Oliveira (na Presidência) e Benjamin Zymler (Relator).
13.2. Ministro-Substituto convocado: Marcos Bemquerer Costa.

ACORDAO-COMPLETO-2559600

Acórdão 691/2023 - Primeira Câmara

BENJAMIN ZYMLER

Ministro-Substituto Weder de Oliveira.

Transcreve-se abaixo, com alguns ajustes de forma, a instrução elaborada pela Secretaria de Recursos (Serur) , inserta à peça 86:
"INTRODUÇÃO
1. Trata-se de recurso de reconsideração interposto pela Acessibilidade Brasil e por Guilherme de Azambuja Lira, este na condição de presidente da referida entidade, contra o Acórdão 5385/2021-TCU-Primeira Câmara, rel. Ministro-Substituto Weder de Oliveira. A deliberação recorrida apresenta o seguinte teor: 
'9.1. rejeitar parcialmente as alegações de defesa apresentadas pelo Sr. Guilherme de Azambuja Lira e pela entidade Acessibilidade Brasil;
9.2. julgar irregulares as contas do Sr. Guilherme de Azambuja Lira e da entidade Acessibilidade Brasil, com fundamento nos arts. 1º, I, 16, inciso III, alíneas 'b' e 'c', 19, caput, e 23, inciso III, alíneas 'a' e 'b', da Lei 8.443/1992, e condená-los, solidariamente, ao pagamento das quantias abaixo especificadas, atualizadas monetariamente e acrescidas de juros de mora, calculados a partir das respectivas datas até a data do efetivo recolhimento, fixando o prazo de 15 (quinze) dias a contar da notificação, para que comprovem, perante o Tribunal (art. 214, inciso III, alínea 'a', do RI/TCU) , o recolhimento do débito ao Fundo Nacional de Saúde (FNS) , na forma da legislação em vigor:
	Data
	Valor (R$) 

	2/6/2011
	150.000,00

	3/6/2011
	50.000,00

	7/6/2011
	49.000,00

	Total
	249.000,00

9.3. aplicar, individualmente, ao Sr. Guilherme de Azambuja Lira e à entidade Acessibilidade Brasil, a multa prevista no art. 57 da Lei 8.443/1992, no valor de R$ 42.000,00 (quarenta e dois mil reais) , fixando-lhes o prazo de 15 (quinze) dias, a contar da notificação, para que comprovem, perante este Tribunal (art. 214, inciso III, alínea 'a', do RI/TCU) , o recolhimento das quantias devidas aos cofres do Tesouro Nacional, atualizadas monetariamente desde as data do presente acórdão até a do efetivo recolhimento, se forem pagas após o vencimento, na forma da legislação em vigor;
9.4. autorizar, desde logo, nos termos do art. 28, II, da Lei 8.443/1992, a cobrança judicial das dívidas, caso não atendidas as notificações;
9.5. encaminhar cópia desta deliberação à Procuradoria da República no Estado do Rio de Janeiro, em cumprimento ao disposto no art. 16, § 3º, da Lei 8.443/1992.'
HISTÓRICO 
2.	Cuidam os autos de tomada de contas especial instaurada pelo Fundo Nacional de Saúde - MS (FNS) em desfavor da Acessibilidade Brasil e de Guilherme de Azambuja Lira, na condição de presidente da aludida entidade, em razão da impugnação de despesas e da não aplicação no mercado financeiro no âmbito do Convênio 2.197/2008 (Siafi 643916) , ajuste esse firmado entre o Ministério da Saúde e a Acessibilidade Brasil, tendo por objeto dar apoio técnico e financeiro para 'Fortalecer a Biblioteca Virtual em Saúde Pública' (peças 45 e 49-50) .
2.1. O Convênio 2.197/2008 (Siafi 643916) foi firmado no valor de R$ 584.500,00, sendo R$ 559.500,00 à conta do concedente e R$ 25.000,00 referentes à contrapartida do convenente (peça 4, p. 48, 50-53, 56, 58, 61, 63; 13-18; 39; e 43, p. 3) . Teve vigência de 31/12/2008 a 22/10/2011, com prazo para apresentação da prestação de contas até 21/12/2011 (peças 38, p. 1; 43, p. 3; 46; 50, p. 2) . Os repasses efetivos da União totalizaram R$ 559.500,00 (peça 32) .
2.2. A partir dos exames da fase externa desta TCE (peças 57-59) , realizou-se a citação de Guilherme de Azambuja Lira e de Acessibilidade Brasil (peças 62-63) , em virtude das seguintes ocorrências:
a) irregularidade 1: impugnação de despesas;
a.1) conduta: não comprovar a efetiva transferência dos recursos para a empresa prestadora do serviço/contratação direta, sem cotação prévia de preços no mercado;
b) irregularidade 2: não aplicação no mercado financeiro;
b.1) conduta: não aplicar no mercado financeiro.
2.3. Em face da rejeição parcial das alegações de defesa dos responsáveis (improcedência da irregularidade de não aplicação no mercado financeiro) , esta Corte de Contas deliberou, por meio do Acórdão 5385/2021-TCU-Primeira Câmara, julgar irregulares as contas da Acessibilidade Brasil e de Guilherme de Azambuja Lira, condenando-os em débito e aplicando-lhes, individualmente, a multa do art. 57 da Lei 8.443/1992. 
2.4. Irresignados, Guilherme de Azambuja Lira e a entidade Acessibilidade Brasil interpuseram recurso de reconsideração (peça 156) contra o Acórdão 5385/2021-TCU-Primeira Câmara, espécie de recurso objeto do presente exame.
EXAME DE ADMISSIBILIDADE
3.	Reitera-se o exame preliminar de admissibilidade (peças 157-158) , acolhido por despacho do Relator, Ministro-Substituto Marcos Bemquerer Costa, que conheceu do recurso interposto por Guilherme de Azambuja Lira e Acessibilidade Brasil, com a suspensão dos efeitos dos itens 9.1, 9.2, 9.3 e 9.4 do Acórdão 5385/2021-TCU-Primeira Câmara (peça 163) .
EXAME TÉCNICO
4.	Delimitação
4.1. Constitui objeto do presente recurso definir as seguintes questões:
a) preliminares:
a.1) prescrição;
a.2) infração ao princípio da ampla defesa e do contraditório;
b) mérito: 
b.1) boa e regular execução do convênio;
b.2) ausência de fundamentação das condutas e da individualização das sanções;
b.3) ocorrência de boa-fé; e
b.4) ausência de má-fé.
4.2. Registra-se que o presente exame atentará, além dos elementos constantes da matriz de responsabilização utilizada pelo TCU para a questão da responsabilidade subjetiva, também para aqueles constantes na Lei 13.655/2018 (Lei de Introdução às Normas do Direito Brasileiro - LINDB) , mormente no que concerne aos seus arts. 22 e 28.
Preliminares
5.	Prescrição
5.1. Ainda que os recorrentes não tenham pugnado acerca da temática 'prescrição do dano ao Erário', tem-se que essa deve ser examinada nestes autos por se tratar de questão de ordem pública.
5.2. A prescrição do dano ao Erário assume particular relevância, dado o recente julgamento, pelo STF, do RE 636.886 (tema 899 da repercussão geral) . No exame da prescrição, a Serur tem adotado os entendimentos detalhados na peça 173, que contém estudo e pronunciamentos anteriores da secretaria sobre o tema. Nessas manifestações, estão desenvolvidas as seguintes premissas, que serão utilizadas no presente exame:
	a) ao julgar o RE 636.886, o STF conferiu nova interpretação ao art. 37, § 5º, da Constituição Federal, fixando a tese de que 'é prescritível a pretensão de ressarcimento ao erário fundada em decisão de Tribunal de Contas';
	b) as pretensões punitiva e de ressarcimento devem observar o mesmo regime na atividade de controle externo, dado o objetivo comum da prescrição, de fixar prazo para o Tribunal de Contas agir, para caracterizar o ilícito, identificar seu autor, dimensionar as consequências da conduta e impor as consequências legais, independentemente de tais consequências terem natureza punitiva ou ressarcitória; e
	c) até que sobrevenha norma específica, entende-se que a prescrição das pretensões punitiva e de ressarcimento, no processo de controle externo, deve observar o regime da Lei 9.873/1999, na linha dos recentes pronunciamentos do STF a respeito. Assim, sem prejuízo de se realizar o exame da prescrição também segundo o prazo decenal previsto no Código Civil, o critério adotado, na formulação da proposta de encaminhamento, será o da Lei 9.873/1999.
5.3. Ocorre que, recentemente, o Plenário da Suprema Corte se manifestou mais uma vez sobre o tema no julgamento da ADI 5509, ao tratar da constitucionalidade do prazo prescricional e decadencial de cinco anos previsto nos arts. 76, § 5º, e 78, § 7º, da Constituição do Estado do Ceará. Com esteio no princípio da simetria insculpido no art. 75 da Constituição Federal, o relator, Min. Edson Fachin, definiu alguns parâmetros para fins de avaliação da incidência do prazo prescricional nos processos conduzidos pelas Cortes de Contas (TCU, Tribunais de Contas dos Estados e do Distrito Federal, e dos municípios) , assunto que passo a abordar, de forma mais detalhada, nos próximos parágrafos.
5.4. A ADI 5509 foi manejada contra dispositivos da Constituição do Estado do Ceará e de lei ordinária do referido Estado, que fixaram prazo prescricional no processo do tribunal de contas daquela unidade federativa.
5.5. Todavia, a discussão travada pelo STF teve por referência o modelo federal, em função do princípio da simetria, expressamente invocado pelo MPF, ao propor a ação, e pelo relator, ao analisar o tema. Assim, os fundamentos lançados no julgamento da ADI 5509 repercutem inevitavelmente no processo do TCU.
5.6. Especificamente sobre a lei de regência e as causas interruptivas da prescrição, o relator, ministro Edson Fachin, reconheceu que o STF ainda não havia fixado orientação clara a respeito, em processo de caráter geral. Ao fazê-lo, na citada ADI, a orientação do relator foi a de aplicar os vários precedentes do STF em casos concretos, que já sinalizavam para a incidência da Lei 9.873/1999, afastando-se a incidência do art. 205 do Código Civil, como evidenciam as seguintes passagens do voto:
a) 'a atividade de controle externo equipara-se, para fins de contagem do prazo prescricional, ao poder de polícia do Estado e, como tal, nos termos do art. 1º da Lei 9.873, de 1999, 'Prescreve em cinco anos a ação punitiva da Administração Pública Federal, direta e indireta, no exercício do poder de polícia, objetivando apurar infração à legislação em vigor, contados da data da prática do ato ou, no caso de infração permanente ou continuada, do dia em que tiver cessado';
b) 'pela mesma razão, incidem as causas legais de interrupção da prescrição, conforme previsão constante do art. 2º da referida Lei'.
5.7. Estabelecida a norma de regência do prazo e das causas interruptivas, o STF avançou no debate quanto ao termo inicial da prescrição, fixando regras mais detalhadas a respeito. Com esse fim, estabeleceu tratamento específico para as tomadas de contas especiais, distinguindo aquelas decorrentes de repasses sujeitos a prestação de contas específica e as relativas a situações em que os fatos são normalmente trazidos ao conhecimento do TCU por meio de denúncias e representações. 
5.8. Nesse sentido, o voto do Ministro Edson Fachin trouxe uma regra geral e algumas hipóteses de aplicação casuística. Como regra geral, ficou estabelecido que 'o termo inicial da contagem do prazo deve ser o da entrada do processo de fiscalização no âmbito do Tribunal de Contas, ou dos órgãos que, por lei, são encarregados pelo controle interno'.
5.9. Essa regra geral teve sua aplicação explicitada para algumas situações particulares, a saber:
a) no caso de omissão de prestação de contas: 'o dano a ser apurado pela ausência de prestação de contas tem o lapso prescricional iniciado na data em que as contas deveriam ter sido entregues';
b) na hipótese de irregularidades detectadas no exame da prestação de contas: 'o procedimento prévio à instauração da tomada de contas ... deve ser encerrado o quanto antes, sendo que as irregularidades que tenham porventura sido nele identificadas somente terão iniciada a fluência do prazo prescricional após a competente comunicação para o órgão de controle interno ou para o Tribunal de Contas';
c) em irregularidades constatadas em fiscalizações, denúncias e representações: 'finalmente, deve-se contar o prazo prescricional a partir da data do conhecimento da irregularidade nos casos em que, por iniciativa própria, o Tribunal realiza auditorias ou inspeções, assim como nos casos em que a ele são diretamente levadas as informações necessárias para a instauração de tomada de contas especial'.
5.10. Com essas explicações, passa-se à análise da prescrição no caso em exame, considerando-se as premissas indicadas no subitem 5.2 supra.
5.11. Quanto à análise da prescrição segundo os critérios do Acórdão 1441/2016-TCU-Plenário, redator Ministro Walton Alencar Rodrigues, tem-se que a prescrição da pretensão punitiva e do débito subordinam-se ao prazo geral de dez anos (art. 205 da Lei 10.406/2002 - Código Civil) , contado a partir da data da ocorrência do fato e interrompido pelo ato que ordenar a citação, a audiência ou a oitiva da parte. A presente TCE refere-se à seguinte irregularidade: impugnação de despesas no âmbito do Convênio 2.197/2008 (Siafi 643916) . O referido ajuste teve vigência de 31/12/2008 a 22/10/2011, com prazo para apresentação da prestação de contas até 21/12/2011 (peças 38, p. 1; 43, p. 3; 46; 50, p. 2) . O convenente apresentou a prestação de contas final em 14/9/2012. Assim, considerar-se-á o dia seguinte do término do prazo de entrega da prestação de contas final, qual seja, 22/12/2011.
5.12. O ato ordenatório de citação, que interrompe a fruição do prazo, data de 8/11/2019 (peça 59) . Logo, verifica-se a não incidência do prazo decenal de prescrição previsto no art. 205 do Código Civil a partir da ocorrência do fato, cuja contagem é interrompida pelo ato que ordenou a citação. Essa foi a conclusão do decisum condenatório, conforme se extrai de trecho do voto condutor (peça 116, p. 5) : 'uma vez que não se operou a prescrição da pretensão punitiva, impõe-se a aplicação, individual, da multa prevista no art. 57 da Lei 8.443/1992'.
5.13. No que concerne à análise da prescrição pelo regime da Lei 9.873/1999, é preciso considerar os seguintes parâmetros:
a) Termo inicial: 
a.1) a Lei 9.873/1999, art. 1º, parte final, traz previsão expressa a respeito do início do prazo em se tratando de infrações imediatas e aquelas de caráter permanente ou continuado. As primeiras ocorrem contadas da data da prática do ato, e aquelas do dia em que tiver cessado a permanência ou a continuidade;
a.2) aplicando ao caso concreto esse entendimento perfilhado pelo STF no julgamento da ADI 5509, considera-se como termo inicial para contagem do prazo prescricional - 27/5/2019, data em que foi emitido Relatório de Auditoria de TCE pelo órgão de controle interno (peça 51) . 
b) Prazo:
b.1) a Lei 9.873/1999 apresenta um prazo geral, de cinco anos (art. 1º) , e um prazo especial, previsto no art. 1º, § 2º, a saber: 'quando o fato objeto da ação punitiva da Administração também constituir crime, a prescrição reger-se-á pelo prazo previsto na lei penal';
c) Interrupções por atos inequívocos de apuração dos fatos, sendo que , no regime da Lei 9.873/1999, a prescrição se interrompe 'por qualquer ato inequívoco, que importe apuração do fato' (art. 2º, inciso II) . Os exemplos típicos, no caso em exame, são: (i) fase interna de exame da TCE na CGU; e (ii) fase externa de exame da TCE, no TCU. Com esse fundamento, a prescrição foi interrompida:
c.1) em 30/5/2019, data do parecer do dirigente do controle interno (peça 53) 
c.2) em 22/7/2019, data do pronunciamento ministerial (peça 54) ;
c.3) em 8/11/2019, data da instrução preliminar de citação (peças 57-59) ;
c.4) em 2/7/2020, data da instrução de mérito (peças 107-109) ; 
d) Interrupções pela citação dos responsáveis, sendo que a prescrição também é interrompida 'pela notificação ou citação do indiciado ou acusado, inclusive por meio de edital', nos termos do art. 2º, inciso I, da Lei 9.873/1999. E, no regime dessa lei, a interrupção se dá pela citação propriamente dita, e não pelo despacho que a ordena. Com esse fundamento, houve a interrupção: 
d.1) datas de ciência dos responsáveis:
d.1.1) em 20/12/2019: data de ciência de Guilherme de Azambuja Lira (peça 102) ;
d.1.2) em 6/1/2020: data de ciência da entidade Acessibilidade Brasil (peça 65) ;
d.2) cabe destacar, por oportuno, que, em se tratando de devedores solidários, a interrupção da prescrição feita a um prejudica aos demais. Incide, nesse caso, regra própria da teoria geral das obrigações, segundo a qual 'a interrupção efetuada contra o devedor solidário envolve os demais' (art. 204, § 1º, do Código Civil) . São consequências próprias da solidariedade (a exemplo da regra de que o credor pode demandar qualquer dos devedores, art. 275 do Código Civil) , que nãoprecisam ser repetidas em cada diploma legal específico;  
e) Interrupção pela decisão condenatória recorrível (art. 2º, inciso III, da Lei 9.873/1999) , sendo que para esse fundamento, houve a interrupção em 30/3/2021, data da sessão em que foi proferido o acórdão condenatório (peça 115) . Essa interrupção é relevante, por estabelecer prazo para julgamento do recurso;
f) Da prescrição intercorrente:
f.1) nos termos do art. 1º, § 1º, da Lei 9.873/1999, opera-se a prescrição intercorrente se o processo ficar paralisado por mais de três anos, aguardando 'julgamento ou despacho';
f.2) note-se que há uma correlação entre essa hipótese e as causas de interrupção da prescrição do art. 2º. Com efeito, uma vez interrompida a prescrição por alguma das hipóteses do art. 2º, o processo não pode ficar inativo, sem qualquer inovação processual relevante, por mais de três anos;
f.3) trata-se de prazo específico, não se aplicando nem o prazo geral de cinco anos nem o prazo especial, da lei penal (§ 2º) . A finalidade da prescrição intercorrente, com seu prazo próprio, é a de assegurar a eficiência e celeridade nas apurações administrativas. Seria contrário a essa finalidade a paralisação injustificada do processo por período maior que o triênio estabelecido para a hipótese;
f.4) a extrapolação do prazo de três anos, sem inovação relevante no processo, pode configurar negligência. Por isso, além de se operar a prescrição, deve-se promover a 'apuração da responsabilidade funcional decorrente da paralisação, se for o caso';
f.5) em muitas situações o exame da prescrição intercorrente pode ficar prejudicado nos processos já em tramitação no TCU. Como a ação de ressarcimento era considerada imprescritível, as peças que compõem a tomada de contas especial, elencadas no art. 10 da Instrução Normativa-TCU 71/2012, não contemplam informações pormenorizadas quanto ao andamento do processo na fase interna, o que pode prejudicar a análise de eventual paralisação por mais de três anos;
f.6) assim, caso o Tribunal venha a adotar a sistemática da Lei 9.873/1999 para aferir a prescrição, convém avaliar, oportunamente, a possibilidade de ajustes na IN TCU 71/2012, para que as tomadas de contas especiais encaminhadas ao tribunal contemplem informações sobre as interrupções ocorridas na fase interna do procedimento; e
f.7) especificamente quanto a esta TCE, as próprias causas de interrupção elencadas acima permitem evidenciar que o processo teve andamento regular, não se operando a prescrição intercorrente.
5.14. Diante da análise da questão prescricional procedida no subitem 5.13 deste exame, conclui-se que, não obstante a existência de outras causas interruptivas, os eventos indicados acima são suficientes para evidenciar que não ocorreu a prescrição - nem mesmo a prescrição intercorrente, prevista no art. 1º, § 1º, da Lei 9.873/1999.
5.15. Por fim, são oportunas algumas considerações sobre a possibilidade de aplicar, neste processo, novo critério para exame da prescrição, diverso do considerado no julgamento originário (que seguiu o Acórdão 1441/2016-TCU-Plenário) .
5.16. Partindo-se da premissa de que a pretensão reparatória segue as mesmas balizas (Lei 9.873/1999) , enquanto não houver norma específica a respeito, a demonstração de que não se operou a prescrição punitiva impõe, como consequência, a conclusão de que também é viável a condenação ao ressarcimento do prejuízo apurado nos autos. Com efeito, quanto ao débito e à multa, o novo parâmetro para exame da prescrição não altera o resultado do julgamento.
6.	Infração ao princípio da ampla defesa e do contraditório
6.1. Os recorrentes apresentam a tese de que teria havido prejuízo à ampla defesa e ao contraditório, tendo manifestado, para tanto, os seguintes argumentos (peça 156, p. 8-10 e 23) :
a) o Parecer Gescon 777, de 29 de junho de 2015, teria consignado que a área técnica emitiu parecer favorável à execução do projeto, registrando que o projeto pactuado foi devidamente entregue, aprovando a execução física do plano de trabalho - além de que o DICON/MS/RJ teria reconhecido a plena execução física-técnica do projeto (peça 156, p. 8) ;
b) teria havido posicionamento do TCU obscuro acerca do exame da execução do objeto pactuado, não podendo recair ao recorrente o ônus da inconsistência do conjunto fático-probatório (peça 156, p. 8-9) ;
c) se a instrução probatória não se revelou suficiente para o livre convencimento do TCU acerca da execução parcial do objeto, deveriam os autos retornar à fase de instrução (peça 156, p. 9) ; e
d) a ausência de deliberação sobre a execução do objeto infringiria o art. 5º, inciso LV, da Constituição Federal (princípio da ampla defesa e do contraditório) e o art. 22, § 1º, da LINDB (peça 156, p. 7-10 e 23) .
Análise:
6.2. Não é necessário que o julgador, ao decidir, se pronuncie sobre todas as teses invocadas pelas partes, mas que aponte o fundamento com base no qual firmou sua convicção (Acórdão 830/2014-TCU-Plenário, rel. Ministro-Substituto Marcos Bemquerer) . Nesse sentido, tem-se os Acórdão 199/2007-TCU-Plenário, rel. Ministro Valmir Campelo; 1.866/2007-1ª Câmara, rel. Ministro Aroldo Cedraz; e 2.074/2011-Plenário, rel. Ministro José Jorge.
6.3. In casu, o relator a quo posicionou-se claramente acerca da execução física do Convênio 2.197/2008 (Siafi 643916) , conforme excerto do voto (peça 116, p. 4) :
'20. Analisando a documentação constante dos autos, bem como as análises das alegações de defesa empreendidas pela unidade instrutiva e pelo MP/TCU, verifico a impossibilidade de se concluir de forma taxativa se o objeto do convênio foi integralmente concluído e se apresentou funcionalidade.' (Grifou-se) .
6.4. Na visão do relator a quo, os elementos trazidos aos autos não permitem evidenciar a plena execução física do ajuste. Veja-se que, em nenhum momento, refutou-se a tese de execução parcial, mas, apenas, do total conveniado. O relatório da decisão condenatória (peça 117) explana, de modo cristalino, a questão da execução física do convênio, conforme excerto abaixo (peça 117, p. 6) :
'40. No que concerne às alegações relativas ao cumprimento integral do termo de convênio, a defesa mencionou que a segunda e final prestação de contas tiveram a conclusão do concedente dos recursos pela não aprovação das contas prestadas, em que pese todos os esclarecimentos efetuados pela defendente, conforme os seguintes pareceres: a) Parecer GESCON 3469, de 25 de novembro de 2013 (doc. 08) , peça 80) ; b) Parecer GESCON 777, de 26 de junho de 2015 (doc.10, peça 82) ; c) Parecer GESCON 168, de 16 de março de 2016 (doc.12, peça 92) ; d) Parecer GESCON 623, de 15 de julho de 2016 (doc.14, peça 94) e, por fim, e) Parecer GESCON 985, de 2 de dezembro de 2016 (doc.16, peça 96) .
41. A mesma alegação apresentada nos presentes autos está contida no documento de peça 4 dos autos, não tendo havido nenhuma informação noviça que nos permita divergir do entendimento propalado pelo concedente dos recursos no que se refere à negativa quanto à correta execução do ajuste aqui tratado. Demais disso, o fato de o convenente ter executado uma ou algumas etapas do convênio, e tendo estas sido aprovadas pelo concedente, não necessariamente impende a desnecessidade de devolução por parte do gestor dos recursos, conforme ver-se-á. Assim, é entendimento na Jurisprudência dominante no TCU que, no caso de execução parcial do objeto do convênio, sem alcance dos seus objetivos, o gestor convenente responde pelo total dos recursos repassados, não cabendo ao defendente alegar o enriquecimento sem causa da Administração Pública, quando da cobrança integral dos valores repassados.' (Grifou-se) .
6.5. Assim sendo, resta claro o entendimento do TCU acerca da não execução integral do convênio, houve, em verdade, execução parcial sem alcance dos objetivos do ajuste. Tal conclusão não configura prejuízo algum aos princípios da ampla defesa e do contraditório, porquanto aos responsáveis ora recorrentes foram dadas amplas oportunidades de defesa ao longo do processo na fase de instrução (alegações de defesa) e em sede de embargos de declaração. 
6.6. Dessa forma, não há que se falar em inconsistência do conjunto fático-probatório e insuficiência da instrução probatória. O que se verificou, no juízo a quo, foi a insuficiência de elementos comprobatórios que evidenciassem a execução integral do objeto.  
6.7. Nesse contexto, cabe frisar que incide sobre o gestor o ônus da prova quanto à regular aplicação dos valores que lhe foram confiados para consecução do objeto pactuado, o que decorre de expressa disposição contida no parágrafo único do art. 70 da Constituição Federal, bem assim do disposto no art. 93 do Decreto-Lei 200/1967 c/c o art. 66 do Decreto 93.872/1986 (Acórdão 2436/2015-TCU-Plenário, rel. Ministra Ana Arraes; 7.778/2015-1ª Câmara, rel. Ministro José Múcio Monteiro; 3.971/2015-1ª Câmara, rel. Ministro José Múcio Monteiro; 3.713/2015-1ª Câmara, rel. Ministro Benjamin Zymler;  4.649/2015-2ª Câmara, rel. Ministra Ana Arraes; 2.857/2019-1ª Câmara, rel. Ministro Walton Alencar Rodrigues; e 2.235/2019-1ª Câmara, rel. Ministro Benjamin Zymler) .
6.8. Em face do exposto, rejeita-se a tese dos recorrentes.
Mérito
7.	Boa e regular execução do convênio
7.1. Os apelantes trazem a tese de que haveria boa e regular aplicação do Convênio 2.197/2008; tendo eles apresentado, para tanto, as seguintes alegações (peça 156, p. 4-5, 8-9, 11-21 e 23-24) :
a) o objeto do ajuste foi plenamente cumprido nos termos previstos no plano de trabalho, havendo entendimento do TCU quanto ao afastamento do débito em casos em que a finalidade foi alcançada e não houve locupletamento ou desvio de recursos - Acórdão 7782/2015-TCU-Segunda Câmara, rel. Ministro-Substituto André de Carvalho; 5.534/2015-1ª Câmara, rel. Ministro Weder de Oliveira; e 177/2014-2ª Câmara, rel. Ministro-Substituto André de Carvalho (peça 156, 4-5, 10, 12-15, 17 e 23-24) ; 
b) regularidade da prestação de contas do 4º Termo Aditivo (peça 156, p. 5) ;
c) o Parecer Gescon 777, de 29 de junho de 2015, teria consignado que a área técnica emitiu parecer favorável à execução do projeto, registrando que o projeto pactuado foi devidamente entregue, aprovando a execução física do plano de trabalho - além de que o DICON/MS/RJ teria reconhecido a plena execução física-técnica do projeto (peça 156, p. 8) ;
d) o próprio Dicon/MS/RJ teria declarado e reconhecido a entrega total da execução física-técnica do projeto, conforme previsto no convênio e no Termo Aditivo 4, incorporando-se os serviços realizados ao patrimônio do órgão concedente (peça 156, p. 11 e 14-15) ;
e) teriam sido realizadas várias visitas técnicas, em que não se constatou irregularidade na execução dos serviços (peça 156, p. 11-12) ;
f)  não teria havido confirmação de dano ao Erário, o que ensejaria enriquecimento sem causa por parte da Administração Pública (peça 156, p. 9, 12, 14-18 e 23-24) ;
g) não teria elementos probatórios a indicar desvio de finalidade na aplicação dos recursos do convênio (peça 156, p. 15 e 17) ;
h) o interesse público teria sido atingido com o fortalecimento da biblioteca virtual em saúde pública (peça 156, p. 16) ;
i) seria necessária a aplicação dos princípios da razoabilidade e da proporcionalidade no caso concreto, bem como o disposto nos arts. 20 e 22 da LINDB - nesse sentido tem-se o Acórdão 1453/2009-TCU-Plenário, rel. Ministro-Substituto Marcos Bemquerer (peças 156, p. 18-21) ; e
j) as irregularidades apontadas seriam meros erros formais, insuficientes para ensejar restituição ao Erário dos valores repassados (peça 156, p. 12, 16 e 24) .
Análise:
7.2. De pronto, refuta-se o argumento de que teriam sido realizadas várias visitas técnicas em que não se constatou irregularidade na execução dos serviços. Com efeito, em tais visitas, constatou-se ilegalidades, conforme se observa às peças 43, p. 5, e 44, p. 7.
7.3. Quanto à alegação de que não teria elementos probatórios a indicar desvio de finalidade na aplicação dos recursos do convênio, tem-se que tal fato, embora procedente, não modifica em nada os fundamentos que serviram de base para irregularidade das contas dos responsáveis, ora apelantes. Em nenhum momento processual, cogitou-se desvio de finalidade, sendo, pois, irrelevante a alegação.
7.4. Em relação ao arguido acerca da regularidade da prestação de contas do 4º Termo Aditivo, vê-se, de plano, que isso não deve ser acatado, conforme se extrai das conclusões dos seguintes pareceres do concedente:
a) Parecer Gescon 3469, de 25/11/2013, pela existência de itens a serem atendidos ou justificados (peças 4, p. 55-59; 14; 80, p. 2-6; 84, p. 27-31) ;
b) 	Parecer Gescon 777, de 26/6/2015, pela não aprovação da prestação de contas (peças 4, p. 48-53; 15; 82, p. 2-7; 84, p. 20-25) ;
c) 	Parecer Gescon 168, de 16/3/2016, pela não aprovação da prestação de contas (peças 16; e 92, p. 2-6) ;
d) Parecer Gescon 623, de 15/7/2016, pela não aprovação da prestação de contas (peças 17; e 94, p. 2-3) ; e
e) Parecer Gescon 985, de 2/12/2016, pela não aprovação da prestação de contas (peças 18; e 96, p. 2-5) .
7.5. Quanto à execução física do convênio, compulsando os autos, constata-se que essa foi reconhecida pela área técnica da concedente, conforme documentos às peças 2; 3, p. 2; 4, p. 50; 15, p. 3; 16, p. 2-3; 17, p. 2-3; e 18, p. 2. Em que pese não restar comprovado documentalmente nos autos a plena execução física, entende-se que essa deve ser reconhecida, pois os documentos públicos têm presunção legal de autenticidade, cabendo o ônus da prova à parte que alega a falsidade, seja obtendo seu reconhecimento judicial, seja carreando aos autos elementos suficientemente fortes para caracterizar a ocorrência da alegada falsificação (Acórdão 2306/2015-TCU-Plenário, rel. Ministro Benjamin Zymler, e 49/2015-Plenário, rel. Ministro Bruno Dantas) .
7.6.  Ocorre que a jurisprudência desta Corte é no sentido de que a mera execução física do objeto ou de parte dele, por si só, não comprova que os recursos foram aplicados corretamente, cabendo ao responsável demonstrar o nexo causal entre os recursos que lhe foram repassados e os documentos de despesas referentes à execução, tais como notas de empenho, recibos, notas fiscais, extratos bancários, de forma que seja possível confirmar que determinado objeto conveniado (no caso objeto do repasse) tenha sido executado com os recursos transferidos. 
7.7. Esse entendimento fundamenta-se no dever de prestar contas, previsto no parágrafo único do art. 70 da Constituição Federal, bem como em outros normativos infraconstitucionais, como o Decreto-Lei 200/1967. Nesse sentido é o teor dos Acórdão 2024/2016-TCU-Segunda Câmara, rel. Ministra Ana Arraes; 1.449/2016-2ª Câmara, rel. Ministra Ana Arraes; 11.236/2015-2ª Câmara, rel. Ministra Ana Arraes; 11.222/2015-2ª Câmara, rel. Ministro Augusto Nardes; 7.612/2015-1ª Câmara, rel. Ministro Walton Alencar Rodrigues; 3.356/2019-1ª Câmara, rel. Ministro Walton Alencar Rodrigues; e 3.547/2019-1ª Câmara, rel. Ministro Benjamim Zymler.
7.8. No caso concreto, percebe-se que, embora tenha havido o reconhecimento pela execução física, reputa-se irregular a execução financeira. Efetivamente, os responsáveis, ora recorrentes, não apresentaram aos autos documentos que evidenciem o nexo de causalidade financeiro entre as despesas declaradas (notas fiscais) de R$ 249.000,00, destinadas à empresa Tath & Ana Bureaux de Serviços de Informática Ltda. (datas 2/6/2011, 3/6/2011 e 7/6/2011) , e os débitos existentes, no mesmo montante e datas, na conta específica do convênio (peças 27, p. 1-4; e 30, p. 11) . Ou seja, a apelante deixou de demonstrar que esses recursos foram destinados à mencionada empresa, tampouco que essa foi sequer contratada (termo de contrato, procedimento licitatório) . Em suma, não resta comprovado se os recursos do convênio, no valor de R$ 249.000,00, foram efetivamente destinados à consecução do objeto pactuado no 4º Termo Aditivo.  
7.9. Quanto aos precedentes do TCU citados pelos recorrentes (Acórdão 7782/2015-TCU-Segunda Câmara, 5.534/2015-1ª Câmara e 177/2014--2ª Câmara) , tem-se que esses não se amoldam ao caso concreto. Com efeito, em todos eles houve comprovação da boa e regular aplicação dos recursos, fato não observado em relação ao montante de R$ 249.000,00 (conforme item precedente) . No primeiro caso, houve aplicação dos recursos no objeto do convênio. No segundo decisum, os documentos permitiram a verificação da boa e regular aplicação dos recursos. Por último, o caso do Acórdão 177/2014-TCU-Segunda Câmara trata de desvio de objeto (os recursos foram aplicados na finalidade pública, mas em objeto diverso) , situação não demonstrada nestes autos em relação ao multicitado montante de R$ 249.000,00.
7.10. A não comprovação do nexo de causalidade financeira de R$ 249.000,00 em notas fiscais com a movimentação dos recursos na conta específica do convênio não é mera formalidade, mas ocorrência grave a ensejar irregularidade das contas, condenação em débito e aplicação de multa. Insta consignar que a ausência de indícios de locupletamento ou de desvio de recursos não é suficiente para elidir a necessidade de ressarcimento ao Erário. Frise-se, por oportuno, que não se está a tratar de desvio de finalidade, mas de não comprovação de recursos públicos.
7.11. No que tange ao argumento de que seria necessária a aplicação dos princípios da razoabilidade e da proporcionalidade no caso concreto, tem-se que esse é medida evidente a ser observada em todas as decisões do TCU, não sendo diferente do caso concreto, em que o dano ao Erário foi imputado no valor histórico dos recursos não comprovados (R$ 249.000,00) e, a multa, aplicada em conformidade com o art. 57 da Lei 8.443/1992. Ademais, os recorrentes não trouxeram aos autos elementos comprobatórios a indicar o não atendimento, no presente processo, aos retromencionados princípios.
7.12. Em relação ao quantum debeatur, cabe fazer singelo reparo em sua composição, haja vista a comprovação de recolhimento ao Erário de R$ 1.690,90 em 29/4/2016 (peça 20, p. 2) :
Tabela 1 - Nova composição do dano ao Erário
	Data
	Valor (R$) 
	Débito/Crédito

	2/6/2011
	150.000,00
	Débito

	3/6/2011
	50.000,00
	Débito

	7/6/2011
	49.000,00
	Débito

	29/4/2016
	1.690,90
	Crédito

7.13. No que concerne à questão da responsabilidade subjetiva especificamente com base na Lei 13.655/2018 (Lei de Introdução às Normas do Direito Brasileiro - LINDB) , cabe assinalar que as alterações promovidas pela norma legal, em especial a inclusão do art. 28, não provocam modificação nos requisitos necessários à responsabilidade financeira pelo débito - o dever de indenizar os prejuízos ao Erário permanece sujeito à comprovação de dolo ou culpa (Acórdão 2391/2018-TCU-Plenário, rel. Ministro Benjamin Zymler, e 5.547/2019-1ª Câmara, rel. Ministro Benjamin Zymler) .
7.14. Importa mencionar, ainda, que, na aplicação de sanções, o TCU deve considerar a natureza e a gravidade da infração, os danos que delas provieram para a Administração Pública, as circunstâncias agravantes ou atenuantes e os antecedentes do agente, nos termos do art. 22, § 2º (Acórdão 2463/2019-TCU-Primeira Câmara, rel. Ministro Bruno Dantas) . Para fins de aplicação de sanções pelo TCU, deve-se verificar a ocorrência de culpa grave ou dolo do administrador público (Acórdão 11762/2018-TCU-Segunda Câmara, rel. Ministro-Substituto Marcos Bemquerer) . 
7.15. Para fins do exercício do poder sancionatório do TCU, erro grosseiro é o que decorreu de grave inobservância do dever de cuidado, isto é, que foi praticado com culpa grave (Acórdão 1689/2019-TCU-Plenário, rel. Ministro Augusto Nardes, 2.924/2018-Plenário, rel. Ministro José Múcio Monteiro, e 2.391/2018-Plenário, rel. Ministro Benjamin Zymler) . 
7.16. In casu, conclui-se que a irregularidade cometida (impugnação de despesas, em face da não comprovação da efetiva transferência dos recursos para a empresa prestadora do serviço e a contratação direta, sem cotação prévia de preços no mercado) foi praticada pela entidade Acessibilidade Brasil e por Guilherme de Azambuja Lira, no mínimo, com culpa grave (por negligência e/ou imprudência) , tendo eles assumido todos os riscos envolvidos na prática do ato administrativo, pois era de se esperar deles o pleno cumprimento das cláusulas segunda, inciso II, item 2.3, e décima do Convênio 2.197/2008 (Siafi 643916) - peça 45, p. 2 e 9-10.  
7.17. Efetivamente, para fins de responsabilização perante o TCU, pode ser tipificado como erro grosseiro o descumprimento de regra expressa em instrumento de convênio. Tal conduta revela nível de atenção aquém ao de uma pessoa com diligência abaixo do patamar médio, o que configura culpa grave, passível de multa (Acórdão 2681/2019-TCU-Primeira Câmara, rel. Ministro Benjamin Zymler) .
7.18. Salienta-se, por oportuno, não haver nos presentes autos elementos hábeis a comprovar a ocorrência de circunstâncias práticas, ainda que de ordem estrutural, a limitar ou condicionar a ação do ora recorrente na comprovação de que recursos do convênio, no valor de R$ 249.000,00, foram efetivamente destinados à consecução do objeto pactuado no 4º Termo Aditivo.  
7.19. Em face do exposto, propõe-se a rejeição da tese do recorrente, sem prejuízo da retificação alvitrada no subitem 7.12 supra.
8.	Ausência de fundamentação das condutas e da individualização das sanções
8.1. Os apelantes argumentam não ter sido verificada a fundamentação das condutas (individualização das condutas) a ensejar aplicação de sanção a Guilherme de Azambuja Lira, além de que a condenação e a aplicação teriam sido totalmente genéricas (peça 156, p. 21-23) . Argumentam, também, que a condenação demonstraria medida ilegal e desproporcional (peça 156, p. 3) .
Análise:
8.2. Não merecem prosperar as argumentações dos apelantes. Com efeito, a conduta dos responsáveis foi devidamente delimitada na matriz de responsabilização à peça 56 e na instrução à peça 57, p. 2-4; salientando-se que as condutas dos responsáveis estão individualizadas, mas são idênticas entre si. A condenação dos responsáveis foi deveras específica, tendo sido ocasionada pela irregularidade consistente na não comprovação da boa e regular aplicação de recursos do convênio no valor de R$ 249.000,00.  
8.3. Nesse diapasão, cabe mencionar o Acórdão 2763/2011-TCU-Plenário, rel. Ministro-Substituto Augusto Sherman, o qual firmou entendimento, posteriormente fixado na Súmula TCU 286, no sentido de que, na hipótese em que a pessoa jurídica de direito privado seja convenente e beneficiária de transferências voluntárias de recursos públicos da União, tanto a entidade privada como os seus dirigentes atuam como gestores públicos e devem comprovar a regular aplicação dos recursos públicos. 
8.4. Por fim, deve-se esclarecer que a imputação da multa foi consequência direta da condenação em débito, tendo sido aplicada em dosimetria permitida pelo art. 57 da Lei 8.443/1992. Salienta-se, nesse ponto, que as multas foram aplicadas individualmente (para cada responsável) em valor idêntico (R$ 42.000,00) , até porque as condutas foram as mesmas. Desse modo, não há que se questionar a legalidade e a proporcionalidade da condenação em débito (literal) e da aplicação da multa (proporcional ao débito) .
9.	Ocorrência de boa-fé
9.1. Os recorrentes teriam agido de boa-fé (peça 156, p. 4, 9 e 16) 
Análise:
9.2. Quanto à pessoa jurídica recorrente, deve-se salientar que a boa-fé somente pode ser analisada em relação à conduta humana, não podendo ser avaliada em relação à pessoa jurídica (Acórdão 4274/2013-TCU-Primeira Câmara, rel. Ministro-Substituto Weder de Oliveira) . Nesse sentido, tem-se os Acórdão 1517/2012-TCU-Primeira Câmara, rel. Ministro Valmir Campelo; 1.600/2011-1ª Câmara, rel. Ministro-Substituto Marcos Bemquerer; e 609/2010-2ª Câmara, rel. Ministro José Jorge.
9.3. No que concerne à questão da boa-fé de pessoa física, a jurisprudência deste Tribunal sedimentou entendimento de que, quando se trata de processos atinentes ao exercício do controle financeiro da Administração Pública, tais como o que ora se examina, a boa-fé não pode ser presumida, devendo ser demonstrada e comprovada a partir dos elementos que integram os autos. Tal interpretação decorre da compreensão de que, relativamente à fiscalização dos gastos públicos, privilegia-se a inversão do ônus da prova, pois cabe ao gestor comprovar a boa aplicação dos dinheiros e valores públicos sob sua responsabilidade.
9.4.  Diante desse contexto, e após exame de toda a documentação carreada aos autos, não há como se vislumbrar a boa-fé na conduta dos recorrentes; já que não foram constatados atos ou fatos atenuantes os quais pudessem apontar, à época dos fatos (2009 a 2018) , para atitude zelosa e diligente de Guilherme de Azambuja Lira na comprovação da correta e regular aplicação de recursos (R$ 249.000,00) atinentes ao 4º Termo Aditivo do Convênio 2.197/2008. A mera realização de prestação de contas e apresentação de documentos não significa que esse tenha buscado demonstrar escorreitamente a execução financeira do ajuste.
9.5. No âmbito do TCU, é considerado de boa-fé o responsável que, embora tenha concorrido para o dano ao Erário ou outra irregularidade, seguiu as normas pertinentes, os preceitos e os princípios do direito. A análise da conduta, portanto, é feita sob o ponto de vista objetivo, sem que seja necessária a comprovação de má-fé (dolo) , mas apenas da ausência de boa-fé objetiva, para a responsabilização do agente (Acórdão 7936/2018-TCU-Segunda Câmara, rel. Ministro-Substituto Augusto Sherman) . Nesse sentido, tem-se os Acórdão 13732/2019-TCU-Primeira Câmara, rel. Ministro Walton Alencar Rodrigues; 8.987/2018-1ª Câmara, rel. Ministro Walton Alencar Rodrigues; e 1.921/2011-2ª Câmara, rel. Ministro Raimundo Carreiro.
10. Ausência de má-fé
10.1. Guilherme de Azambuja Lira não teria agido de má-fé ou dolo (peça 156, p. 3 e 22) .
Análise:
10.2. Uma vez caracterizada a reprovabilidade da conduta, a avaliação de existência de má-fé não é requisito essencial à culpabilidade do recorrente. De outro modo, tal elemento anímico, subjetivo da conduta, deve ser considerado apenas como agravante, no sentido de majorar a dosimetria da pena.
10.3. Nesse sentido, considerando ainda que a má-fé não pode ser presumida, devendo, portanto, ser demonstrada, reforça-se que sua existência sequer foi cogitada nos presentes autos.
10.4. Assim, conclui-se que a alegação de ausência de má-fé do responsável não é capaz de afastar a cominação da multa, uma vez que não é pressuposto de sua aplicação. Ademais, tendo em vista que a manifestação de má-fé não foi expressamente considerada na dosimetria da pena, reputa-se irrelevante o argumento do recorrente.
CONCLUSÃO
11. Das análises anteriores, conclui-se pelo não provimento do recurso, considerando-se que:
a) não ocorreu prescrição do dano ao Erário seja com base no regime da Lei 9.873/1999, seja com fundamento nos critérios do Acórdão 1441/2016-TCU-Plenário;
b) não ocorreu prejuízo à ampla defesa e ao contraditório, tendo os recorrentes tido oportunidade de se manifestar nos autos;
c) não é necessário que o julgador, ao decidir, se pronuncie sobre todas as teses invocadas pelas partes, mas que aponte o fundamento com base no qual firmou sua convicção;
d) o relator a quo, por meio do voto e do relatório, fundamenta seu entendimento acerca da execução física do convênio;
e) a mera execução física do objeto ou de parte dele, por si só, não comprova que os recursos foram aplicados corretamente, cabendo ao responsável demonstrar o nexo causal entre os recursos que lhe foram repassados e os documentos de despesas referentes à execução, tais como notas de empenho, recibos, notas fiscais, extratos bancários, de forma que seja possível confirmar que determinado objeto conveniado (no caso objeto do repasse) tenha sido executado com os recursos transferidos;
f) não restou comprovado se os recursos do convênio no valor de R$ 249.000,00 foram efetivamente destinados à consecução do objeto pactuado no 4º Termo Aditivo do Convênio 2197/2008 (Siafi 643916) ;
g) a conduta dos responsáveis ora recorrentes encontra-se devidamente delimitada e individualizada, além de sua condenação foi específica (ocasionada pela irregularidade consistente na não comprovação da boa e regular aplicação de recursos do convênio no valor de R$ 249.000,00) ;
h) a condenação e a sanção encontram-se dentro dos ditames da Lei 8.443/1992, sendo elas literais (no caso do dano ao Erário) e proporcionais (na aplicação da multa do art. 57) ;
i) quanto à pessoa jurídica recorrente, deve-se salientar que a boa-fé somente pode ser analisada em relação à conduta humana, não podendo ser avaliada em relação à pessoa jurídica;
j) quanto à pessoa física, a boa-fé não deve ser presumida, mas, sim, demonstrada e comprovada, fato que não ocorreu nos presentes autos, já que não foram constatados atos ou fatos atenuantes os quais pudessem apontar, à época dos fatos (2008 a 2016) , para atitude zelosa e diligente do gestor ora recorrente na comprovação da correta e regular aplicação dos recursos. A mera realização de prestação de contas e apresentação de documentos não significa que esse tenha buscado demonstrar escorreitamente a execução financeira do ajuste; e
k) no âmbito do controle externo, a existência de má-fé não é requisito essencial à culpabilidade do responsável, bastando que tenha sido caracterizada a reprovabilidade da conduta.
11.1. Demais disso, propõe-se retificar a composição de débito, haja vista a comprovação de recolhimento ao Erário de R$ 1.690,90, em 29/4/2016 (peça 20, p. 2) .
PROPOSTA DE ENCAMINHAMENTO
12. Ante todo o exposto, submete-se à consideração superior a presente análise do recurso de reconsideração interposto pela entidade Acessibilidade Brasil e por Guilherme de Azambuja Lira contra o Acórdão 5385/2021-TCU-Primeira Câmara, propondo-se, com fundamento nos arts. 32, inciso I, e 33, da Lei 8.443/1992:
a) 	conhecer do recurso e, no mérito, negar-lhe provimento;
b) retificar a composição de débito constante do subitem 9.2 do Acórdão 5385/2021-TCU-Primeira Câmara, passando a vigorar da seguinte forma:
	Data
	Valor (R$) 
	Débito/Crédito

	2/6/2011
	150.000,00
	Débito

	3/6/2011
	50.000,00
	Débito

	7/6/2011
	49.000,00
	Débito

	29/4/2016
	1.690,90
	Crédito

	c) dar ciência da deliberação que vier a ser adotada aos recorrentes, ao Ministério da Saúde, à Controladoria-Geral da União, à Procuradoria da República no Estado do Rio de Janeiro, e aos demais interessados." 
2.	O diretor da Serur anuiu ao encaminhamento acima (peça 175) . 
3.	O representante do MP/TCU, por sua vez, ratificou a proposta da unidade técnica (peça 176) .
É o relatório.

Ian Aurichio de Mello (OAB/SP 452.447).

Procurador Júlio Marcelo de Oliveira

RECURSO DE RECONSIDERAÇÃO. Tomada de Contas Especial. CONVÊNIO. apoio técnico e financeiro para Fortalecer a Biblioteca Virtual em Saúde Pública. IMPUGNAÇÃO DE DESPESAS. citação. dÉBITO. multa. CONHECIMENTO. argumentos insuficientes para alterar a decisão impugnada. Negativa de provimento. AJUSTE NA COMPOSIÇÃO DO DÉBITO. CIÊNCIA.

TOMADA DE CONTAS ESPECIAL (TCE)

Secretaria de Recursos (Serur)

Cuidam os autos de recurso de reconsideração interposto por Acessibilidade Brasil, organização social civil de interesse público, e pelo sr. Guilherme de Azambuja Lira, na qualidade de presidente da entidade, contra o Acórdão 5385/2021-TCU-Primeira Câmara.
2.	Por meio do supracitado julgado, este Tribunal examinou tomada de contas especial instaurada pelo Fundo Nacional de Saúde (FNS) em razão da impugnação de despesas no bojo do Convênio 2.197/2008.
3.	O objeto da avença, celebrada entre o Ministério da Saúde e a entidade Acessibilidade Brasil, foi dar apoio técnico e financeiro para "fortalecer a Biblioteca Virtual em Saúde Pública". A vigência compreendeu o período de 31/12/2008 a 22/10/2011, com prazo para prestação de contas até 21/12/2011.
4.	Os recursos previstos foram orçados no total de R$ 584.500,00, sendo R$ 559.500,00 à conta do concedente e R$ 25.000,00 a título de contrapartida.
5.	A instauração da tomada de contas especial foi motivada pela não comprovação da regular aplicação de parte dos recursos e pela não aplicação no mercado financeiro.
6.	Segundo o Relatório de Tomada de Contas Especial 126/2018 (peça 50) , a responsabilidade pelo dano foi atribuída, solidariamente, à Acessibilidade Brasil e ao sr. Guilherme de Azambuja Lira, no valor original de R$ 251.530,42.
II
7.	No âmbito desta Corte, inicialmente, foi realizada a citação dos responsáveis, os quais ofereceram as alegações de defesa insertas à peça 65.
8.	O feito prosseguiu regularmente e culminou na prolatação do Acórdão 5385/2021-TCU-Primeira Câmara, sob relatoria do Ministro-Substituto Weder de Oliveira, por meio do qual as contas dos responsáveis foram julgadas irregulares, com imputação de débito solidário (R$ 249.000,00) e aplicação de multa individual, no valor de R$ 42.000,00 cada.
III
9.	É contra essa deliberação que se insurgem os recorrentes.
10.	Nesse intuito, sustentam, preliminarmente, que houve prejuízo à ampla defesa e ao contraditório, uma vez que a área técnica do órgão concedente reconheceu a execução do objeto e esta Corte de Contas nada disse a respeito.
11.	Quanto ao mérito, aduzem que: (i) o objeto avençado foi executado nos termos previstos; (ii) o órgão concedente reconheceu a regular execução física do projeto; (iii) não houve prova ou indício de prejuízo ao Erário ou desvio de finalidade na aplicação dos recursos; (iv) o interesse público foi atingido por meio do fortalecimento da biblioteca virtual; e (v) as irregularidades apontadas seriam meros erros formais, insuficientes para ensejar a restituição dos valores repassados.
IV
12.	A Serur concluiu que os argumentos colacionados pelos recorrentes não bastam para que a deliberação vergastada seja alterada.
13.	Acerca da preliminar arguida, a unidade técnica salientou que:
	a) não houve violação aos princípios da ampla defesa e do contraditório, pois o relator a quo manifestou-se expressamente acerca da execução física do convênio, ocasião em que considerou que os elementos trazidos aos autos não permitiam evidenciá-la de forma plena;
	b) aos recorrentes foram dadas amplas oportunidades de defesa ao longo do processo na fase de instrução (alegações de defesa) e de embargos de declaração;
	c) não há que se falar em inconsistência do conjunto fático-probatório, pois, o que se verificou, na verdade, foi a insuficiência de elementos comprobatórios que evidenciassem a execução integral do objeto.   
14.	Ainda que não tenha sido suscitada pelos recorrentes, a Serur examinou, também, a ocorrência de eventual prescrição, por se tratar de questão de ordem púbica. Sobre o tema, a unidade técnica salientou que:
	a) tendo em vista a premissa de que as pretensões punitiva e de ressarcimento se submetem ao mesmo regime, conclui-se que não estariam prescritas a aplicação de multa e nem a condenação ao ressarcimento, caso fossem adotados, para ambos os fins, os parâmetros definidos no Acórdão 1441/2016-TCU-Plenário (regime do Código Civil) . Isso porque o prazo para apresentação da prestação de contas venceu em 21/12/2011, a data de 22/12/2011 corresponderia ao termo inicial da prescrição e o ato que ordenou a citação ocorreu em 8/11/2019, ou seja, menos de dez anos após a data de vencimento da prestação de contas; e
	b) adotando-se as premissas fixadas na Lei 9.873/1999, e considerando o prazo geral de cinco anos, igualmente, não teria ocorrido a prescrição quinquenal (vide datas e interrupções mencionadas no relatório precedente) .
15.	Em relação ao mérito, a Serur refutou os argumentos oferecidos, destacando que, ao contrário do que defendem os responsáveis, em visita técnica realizada pelo Ministério da Saúde foram atestados resultados insatisfatórios quanto aos objetivos propostos (peça 43, p. 5) . Em outra oportunidade, o órgão concedente destacou que o ajuste estava em execução (85,4% - peça 44, p. 7) .
16.	Sobre a execução física da avença, a unidade técnica salientou que, embora tenha sido reconhecida pela área técnica do Ministério, tal fato não comprova que os recursos foram aplicados corretamente, cabendo aos responsáveis demonstrarem o nexo causal entre os recursos que lhes foram repassados e os documentos de despesas referentes à execução.
17.	Assim, a proposta sugerida é no sentido de negar provimento ao recurso, realizando-se, tão somente, pequena correção na composição do débito imputado aos responsáveis, haja vista a comprovação de recolhimento ao Erário da quantia de R$ 1.690,90, em 29/4/2016.
18.	O MP/TCU ratificou a proposta supracitada.
V
19.	Com efeito, a análise empreendida pela Serur, a qual adoto como razões de decidir, rechaçou com bastante propriedade as alegações recursais oferecidas. 
20.	Conforme restou evidenciado nos autos, o fundamento para a instauração da tomada de contas especial foi a impugnação parcial de despesas relativas aos pagamentos efetuados à empresa Tath & Ana Bureaux de Serviços de Informática Ltda., indicados a seguir:
	a) R$ 50.000,00 e R$ 100.000,00, referentes às Notas Fiscais 739 e 740, respectivamente, emitidas em 2/6/2011 pela empresa Tath & Ana Bureaux Serviços de Informática Ltda., com débitos na conta específica em 2/6/2011;
	b) R$ 50.000,00, referente à Nota Fiscal 742, emitida em 3/6/2011 pela empresa Tath & Ana Bureaux Serviços de Informática Ltda., com débito na conta específica em 3/6/2011; e
	c) R$ 49.000,00, referente à Nota Fiscal 745, emitida em 7/6/2011 pela empresa Tath & Ana Bureaux Serviços de Informática Ltda., com débito na conta específica em 7/6/2011.
21.	Do que ressai dos autos, a transferência de recursos para a empresa acima citada, que teria sido contratada diretamente, por se tratar de serviço técnico especializado, não restou comprovada.
22.	Sobre o assunto, na fase interna desse processo, a própria empresa declarou que "com vistas a tornar factível a remuneração pelos serviços prestados e entregues a este Ministério, valeu-se de terceiros, para o recebimento do valor devido", sendo que, para ela, "a ausência da efetiva relação comercial não descaracteriza a nota fiscal, tampouco a torna ilegal". Observa-se, pois, que houve a utilização de um artifício para o recebimento dos valores em comento, o que rompe o nexo de causalidade entre a execução do objeto conveniado e os recursos repassados.
23.	Como é sabido, o ônus de comprovar a regularidade da integral aplicação dos recursos públicos compete ao gestor, por meio de documentação idônea, que demonstre, de forma efetiva e inequívoca, os gastos efetuados e o nexo de causalidade entre as despesas realizadas e os recursos federais recebidos. Dessa forma, o responsável deve trazer aos autos informações consistentes que afastem as irregularidades de forma cabal. Esse entendimento está assentado em diversos julgados, a exemplo dos Acórdão 8/2007-TCU-Primeira Câmara, 41/2007-2ª Câmara, 143/2006-1ª Câmara, 706/2003-2ª Câmara, 533/2002-2ª Câmara e 11/97-Plenário, e encontra fundamento no art. 93 do Decreto-Lei 200/1967, o qual dispõe: "Quem quer que utilize dinheiros públicos terá de justificar seu bom e regular emprego na conformidade das leis, regulamentos e normas emanadas das autoridades competentes".
24.	Nesta fase recursal, os responsáveis, mais uma vez, não apresentaram documentos aptos a evidenciar o nexo causal entre as despesas declaradas (notas fiscais) de R$ 249.000,00 destinadas à empresa Tath & Ana Bureaux de Serviços de Informática Ltda. e os débitos existentes no mesmo montante e datas na conta específica do convênio.
25.	Como bem registrou a Serur, tal exigência não se traduz em mera formalidade, mas, sim, em ocorrência grave a ensejar irregularidade das contas.
26.	Por conseguinte, considerando que os argumentos apresentados não lograram afastar as irregularidades identificadas pelo Tribunal ao tempo da deliberação ora vergastada, julgo que o recurso não deve ser provido.
27.	Ratifico, porém, a proposta de que seja feita correção na composição de débito constante do subitem 9.2 do Acórdão 5385/2021-TCU-Primeira Câmara, nos termos sugeridos.
28.	Por fim, ressalto a não ocorrência da prescrição.
29.	Quanto à prescrição da pretensão ressarcitória em processos de controle externo, a jurisprudência desta Corte é pacífica no sentido da imprescritibilidade das ações de ressarcimento ao Erário, consoante Enunciado 282 da Súmula de Jurisprudência do TCU.
30.	Neste ponto, registro que, até o momento, não foi exarada, pelo Supremo Tribunal Federal, decisão com repercussão geral acerca da prescrição da pretensão ressarcitória em processos de controle externo. Embora a questão debatida pelo RE 636.886/AL (tema 899 da repercussão geral) trate da fase posterior à formação do título executivo, o TCU iniciou discussões sobre as premissas da prescritibilidade e eventual mudança de entendimento no TC Processo 000.006/2017-3, tendo em vista recente evolução jurisprudencial no Supremo.
31.	No entanto, na Sessão Plenária de 9/3/2022, quando da retomada do julgamento do aludido processo, em virtude de pedido de vista de vários ministros, foi prolatado o Acórdão 459/2022-TCU-Plenário (redator Ministro Walton Alencar Rodrigues) , no qual esta Corte entendeu por bem não apreciar o mérito da questão naquela oportunidade e decidiu expedir comando à Segecex para a formação de grupo técnico de trabalho para que apresente projeto de ato normativo disciplinando "o tema da prescrição da pretensão ressarcitória e da prescrição da pretensão punitiva no âmbito do controle externo, tendo por base jurisprudência predominante do Supremo Tribunal Federal, adequando-a às especificidades das diversas formas de atuação do Tribunal de Contas da União".
32.	Desse modo, no âmbito deste Tribunal, está mantido, por ora, o posicionamento jurisprudencial atual, pela imprescritibilidade das condenações em débito e pela prescrição da pretensão punitiva no prazo de dez anos, conforme o art. 205 do Código Civil, até que o Plenário revisite a questão.
	Ante o exposto, voto por que seja adotado o acórdão que submeto à deliberação desta Primeira Câmara. 
TCU, Sala das Sessões, em 6 de setembro de 2022.
BENJAMIN ZYMLER 
Relator